【裁判字號】    89,台上,7759
【裁判日期】    891221
【裁判案由】    殺人
【裁判全文】
最高法院刑事判決                              八十九年度台上字第七七五九號
    上  訴  人  乙○○
    選任辯護人  黃榮坤律師
    上  訴  人  甲○○
右上訴人等因殺人案件，不服台灣高等法院台南分院中華民國八十九年九月十九日第
二審更審判決（八十九年度上重更(一)字第四○八號，起訴案號：台灣台南地方法院檢
察署八十八年度偵字第一○八七六、一一四七三號），提起上訴，本院判決如左：
    主  文
原判決撤銷，發回台灣高等法院台南分院。
    理  由
本件原判決認定上訴人乙○○因其妻徐色美經常離家，且在外與沈政乾通姦，心生不
滿，於民國八十七年十一月六日向台灣台南地方法院檢察署提出妨害家庭告訴。又乙
○○之堂弟王啟印在保險公司任職，常向其要約投保，乙○○均予回絕。同月十九日
，王啟印復前往乙○○住處拜訪，乙○○未告知已對徐色美提出妨害家庭告訴，即以
自己為要保人，徐色美為被保險人，其女王鳳英為受益人，投保「南山康寧終身壽險
」，約定主契約及人身意外傷害之保險金共新台幣（下同）一千萬元，由乙○○代徐
色美在要保書上簽名。同年十二月十四日，王啟印再前往乙○○住處，向徐色美提起
已投保一千萬元之事，經徵得其同意，再加保主契約給付額一百萬元，人身意外傷害
保險三十萬元，醫療保險三萬五千元，由徐色美親自在要保書上簽名。乙○○順利為
徐色美投保高額保險後，因見徐色美仍未悛悔遷善，又經常離家並屢次要求離婚，遂
萌殺人歹念，並意圖為自己不法之所有，圖製造徐色美車禍意外死亡，以詐領保險金
。乃於八十八年三、四月間，邀上訴人甲○○在台南縣新營市某咖啡廳見面，向甲○
○告知其妻與人有染，提議如能製造徐色美意外死亡之車禍事件，以為洩恨，將給予
五十萬元報酬，並負責有關賠償及訴訟費用。甲○○應允，二人合意以製造假車禍方
法殺害徐色美，乙○○即時常催促甲○○下手，更於同年六月間，連續二次選定台南
縣新營市○○街附近，計畫趁徐色美前往「全買超商」購物步行過馬路時，由甲○○
駕車自後追撞，但均因甲○○未毅然決行而放棄。迨同年八月十二日十三時許，乙○
○向甲○○告知徐色美將於當晚返回新營市，並拿五千元囑其租車備用。當晚乙○○
駕車載徐色美前往新營市○○路「合家歡ＫＴＶ」唱歌喝酒，席間乙○○藉口再前往
台南市與友人飲酒，並私下打電話與甲○○聯絡，預計載徐色美赴台南市繼續喝酒，
囑甲○○準備作案。乙○○抵台南市後，即與甲○○及友人前往台南縣永康市「小人
國ＫＴＶ」喝酒作樂，徐色美又喝約十幾杯啤酒，頗有醉意，席間因質疑乙○○有外
遇而起爭執，兩人在包廂內吵到門外，乙○○藉故掌摑徐色美臉頰，徐色美遂在路旁
吵鬧尋死，但過往車輛均迴避而未撞及。乙○○見無法達成徐色美意外死亡之目的，
又見其已醉倒機不可失，遂將車開至ＫＴＶ門口，由甲○○及其友人將徐色美攙扶入
車輛後座，乙○○則拿五千元要甲○○結帳離去。翌日（十三日）凌晨三時三十分許
，乙○○載徐色美及甲○○等友人先至台南市○○街「綠之屋泡沫紅茶店」前，乙○
○又向甲○○催促稱：「快！快！今天就要作。」二人共同基於殺人之犯意聯絡，向
黃漢璋借得黃登旺所有Ｃ七－○七四八號小客車，由甲○○駕駛該車在前，乙○○載
徐色美跟隨在後，伺機尋找作案地點。至凌晨四時許，兩車到達台南市○○路與崇德
二十五街岔路口處，甲○○認屬理想作案地點，即以手示意乙○○轉入崇德二十五街
，乙○○依指示轉入後，將車停放在該路二十一號前之路中央，下車將徐色美自後座
拉下車，隨即上車將車開走，徐色美見狀欲予攔阻，乙○○仍往前開而擦撞徐色美倒
地，並將其拖鞋丟出車外。甲○○則隨後進入崇德二十五街，見徐色美倒臥地上，即
直接往其身上輾過，再倒車重複輾壓，致徐色美受有全身性多次輾壓傷，並致多器官
破裂及出血當場死亡。乙○○、甲○○見徐色美當場死亡，乃分別駕車逃逸。嗣乙○
○於同月十四日、二十一日、二十五日，分次給付甲○○共十八萬元（其中免除甲○
○積欠之一萬元債務）。乙○○更於同月十四日約王啟印前往其兄王得山家中見面，
探詢如何申領保險金，以圖詐領徐色美之高額意外保險金，王啟印告知報載徐色美並
非意外死亡，需待檢察官查明後始得理賠，乙○○始未再積極申請理賠而未得逞等情
。因而撤銷第一審判決，改判仍論處乙○○、甲○○共同殺人（甲○○為累犯）罪刑
之判決。固非無見。
惟查：(一)刑法上之未遂犯，係指已著手於犯罪行為之實行而不遂者而言；刑法第三百
三十九條第一項之詐欺罪，以行為人施用詐術為實行之著手，並以被害人陷於錯誤而
交付財物為既遂。原判決認定乙○○為徐色美投保死亡意外保險後，見其仍未悛悔遷
善，又經常離家且屢次要求離婚，遂萌殺人歹念，並意圖為自己不法之所有，圖製造
徐色美車禍意外死亡，以詐領保險金。嗣於殺害徐色美後，即聯繫保險公司業務員王
啟印，探詢如何申領保險金，經王啟印告知報載徐色美並非意外死亡，需待檢察官查
明始能理賠，致未得逞等情。如果無訛，則乙○○係為徐色美投保以後，始行起意加
以殺害，以圖詐領保險金，似非投保之初即有此項不法所有之意圖。倘乙○○加害徐
色美後，僅單純向王啟印「探詢」如何申領保險金，能否謂屬詐術之實行？非無再事
斟酌之餘地。究竟乙○○「探詢」之內容為何？是否為保險金之申請？此與判斷其已
否著手於詐欺犯罪行為之實行攸關，自應詳加調查，明白認定，始足為判決之基礎。
又原判決認定乙○○係以自己為要保人，徐色美為被保險人，其女王鳳英為受益人，
投保終身壽險。則保險事故發生後，保險金似應由受益人王鳳英受領，而非要保人乙
○○。乃原判決復認定乙○○係意圖為「自己」不法之所有，圖製造徐色美車禍意外
死亡，以詐領保險金，前後矛盾。何以乙○○以王鳳英為保險受益人，而所意圖者係
自己不法之所有？非無疑竇，亦應詳查釐清，以期發現真實。(二)刑事審判旨在實現刑
罰權之分配的正義，故法院對有罪之被告科刑，應符合罪刑相當之原則，使罰當其罪
，此所以刑法第五十七條明定科刑時應審酌一切情狀，尤應注意該條所列十款事項以
為科刑輕重之標準，妥適斟酌，使罪刑均衡，輕重得宜。原判決理由謂乙○○在本案
中居主謀者地位，因一己之貪，不顧結褵之情買兇殺人，致髮妻徐色美死於非命，罔
顧人倫，天良泯滅，罪無可寬逭；另甲○○平日素行不端，為圖五十萬元即對毫無仇
故之被害人痛下殺手，視人命為草芥，奪取人命罪業至重（見原判決第二十面第十六
行至第十九行）。此項論敘，與第一審判決理由所記載者完全相同（見第一審判決第
八面第三行至第六行）。原判決繼謂乙○○、甲○○犯罪手段甚為殘暴，令人髮指，
並以「檢察官上訴意旨認原判決量刑失輕，其於言詞辯論時以被告等尚飾詞狡辯，毫
無悔意，當庭求處死刑，為有理由」（見原判決第二十一面第一行至第五行）。因將
第一審無期徒刑之宣告撤銷，改判均處以死刑。惟查被告於訊問時得保持緘默，無須
違背自己之意思而為陳述；法院並應與以辯明犯罪嫌疑之機會及陳述有利之事實，此
觀刑事訴訟法第九十五條第二款、第九十六條之規定自明。故被告對於其被訴之犯罪
嫌疑及罪名所為之辯解，適屬訴訟程序上權利之正當行使；則得否以被告否認犯罪所
持之辯解，指為「飾詞狡辯」？此項防禦權之行使，與其犯罪後之態度，究竟有何論
理上之關聯，而得遽認其「毫無悔意」？饒有深入探求之餘地。本件公訴人於起訴書
對乙○○、甲○○求處無期徒刑，在第二審改為求處死刑；原審未遑命其陳明變更求
刑之具體理由，復未說明所審酌刑法第五十七條各款所列事項之結果，究竟與第一審
判決有何不同，而有諭知較重刑罰之理由，即予改判，難謂無判決不載理由之違法，
尤不足以昭折服。上訴意旨指摘原判決違背法令，尚非全無理由，應認仍有撤銷發回
更審之原因。
據上論結，應依刑事訴訟法第三百九十七條、第四百零一條，判決如主文。
中      華      民      國    八十九    年     十二     月    二十一    日
                              最高法院刑事第五庭
                                  審判長法官  紀  俊  乾
                                        法官  黃  正  興
                                        法官  陳  東  誥
                                        法官  張  春  福
                                        法官  韓  金  秀
      右正本證明與原本無異
                                              書  記  官
中      華      民      國    八十九    年     十二     月    二十六    日


司法院資訊處製作；財團法人民間司法改革基金會備份。
